臺灣高等法院高雄分院民事判決　　　　 93年度上易字第229號
上　訴　人　乙○○
被 上 訴人　甲○○
訴訟代理人　丙○○
　　　　　　丁○○
上列當事人間因損害賠償事件，對於民國93年7 月28日臺灣高雄
地方法院92年度訴字第2335號第一審判決提起上訴，本院於辯論
終結，茲判決如下：
    主  文
原判決關於命上訴人給付被上訴人超過新台幣壹拾肆萬肆仟參佰
伍拾陸元本息部分，及該部分假執行之宣告，暨訴訟費用（確定
部分除外）之裁判，均廢棄。
右廢棄部分，被上訴人在第一審之訴及其假執行之聲請均駁回。
其餘上訴駁回。
第一審（確定部分除外）、第二審訴訟費用由上訴人負擔二分之
一，餘由被上訴人負擔。
    事實及理由
一、被上訴人主張：上訴人於民國88年5 月31日21時10分許，駕
    駛車牌號碼ＶＥ─6267號紅色廂型車，由南向北行經高雄市
    楠梓區○○○路高楠加油站（下簡稱高楠加油站旁），因疏
    未注意車前狀況，不慎撞及被上訴人所騎乘之車牌號碼ＡＡ
    Ｔ—307 號機車，造成被上訴人之人車倒地，致被上訴人受
    有頭部外傷併右額葉及左枕葉腦出血、腦挫傷及浮腫、胸部
    挫傷、顏面部多處撕裂傷挫傷之傷害。被上訴人因本件車禍
    ，支出醫療費用新台幣（下同）38330 元及交通費28698 元
    、住宿費2700元，又上訴人因車禍辦理休學療養，臉部、小
    腿挫傷殘留疤痕，身體尚未完全康復，精神上受有痛苦，為
    此請求500000元之精神慰撫金，爰依侵權行為法律關係請求
    命上訴人應給付被上訴人共569731元（應為569728，被上訴
    人誤計為569731元），及自起訴狀繕本送達翌日起至清償日
    止，按年息百分之5 計算利息之判決（原審判決上訴人應給
    付被上訴人316817元及自92年1 月7 日至清償日止，按年息
    百分之5 計算之利息，而駁回被上訴人其餘之請求，被上訴
    人對於敗訴部分，未據提起上訴而確定），並於本院聲明：
    上訴駁回。
二、上訴人則以：當日上訴人駕駛ＶＥ－6267號自用小客車行駛
    外側快車道，由南向北行經高楠加油站前，因從照後鏡看見
    上訴人所騎乘之機車搖晃不定，為免發生碰撞，旋將自用小
    客車偏左行駛至內側快車道，隨後上訴人之機車即人車倒地
    ，上訴人之自用小客車並未撞擊被上訴人之機車，被上訴人
    摔倒於地，可能係因其行駛快車道，壓到大型反光鈕滑倒所
    致等語置辯。並於本院聲明：（一）原判決不利於上訴人部
    分廢棄。（二）右廢棄部分，被上訴人在第一審之訴及假執
    行之聲請均駁回。
三、兩造不爭執之事項：
（一）被上訴人於88年5 月31日21時10分許，騎乘車牌號碼ＡＡ
      Ｔ—307 號重型機車後載訴外人林宜慧，途經高楠加油站
      前，發生交通事故，被上訴人因而受有頭部外傷併左側枕
      部硬腦膜下出血、左側骨盆挫傷、臉部多處撕裂傷等傷害
      ，上訴人當時駕駛車牌號碼ＶＥ─6267號紅色廂型車，與
      被上訴人同向行駛行經該處。
（二）上訴人過失傷害罪刑事責任部分，經本院刑事庭以92年度
  　　交上易字第168 號（下簡稱過失傷害案件）判決有期徒刑
   　 3 月確定，肇事逃逸罪刑事責任部分，經本院刑事庭以93
      年度交上更字第6 號（下簡稱公共危險案件）判決上訴人
      無罪確定。
（三）被上訴人之醫療費用，扣除健保給付後之實際自負額為28
      206 元，被上訴人搭機到台北及高雄就診支出之機票費用
      共14017 元及住宿費用2700元。
（四）被上訴人已於91年1 月2 日領取強制汽車責任險之賠償金
      28106 元。
四、本件之爭點為：（一）上訴人對於本件車禍之發生是否有過
    失？被上訴人是否與有過失？（二）上訴人得請求損害賠償
    之金額若干？
（一）上訴人對於本件車禍之發生是否有過失？被上訴人是否與
      有過失？
　  1.被上訴人主張：兩造同向行駛至高楠加油站前，係上訴人
      駕駛之自用小客車由被上訴人機車左後方超車，不慎擦過
      被上訴人機車，致其人車倒地等情，業據證人林宜慧於交
      通事故現場談話記錄表中證述：「我是被駕駛後載者，車
      子由高楠公路外車道南向北直駛（汽車專用道），88年5
      月31日21時30分，當時車子正行駛至肇事地，左後側有輛
      不知車號（暗紅色）轎車撞到我們車子，我們人車就倒地
      」等語（台灣高雄地方法院91年交易字第732 號過失傷害
      卷第41頁），並於警訊中證稱：「當時在高楠公路北上車
      道行駛，我乘坐後，我感覺有股力量由後方推擠我們的坐
      車，致使車輛向右傾斜滑倒，於車倒下時，有一部紅色廂
      型車自左後方行經我們身旁」、「．．．是在我們的車倒
      下後，有一部銀色廂型車停在我們的左前方，向我們講撞
      到我們的車子車號前面英文字母未看清楚，只看到後面的
      阿拉伯數字為6267四字，銀色車的人開車去追，但因該車
      開得太快追不到」等語（高雄市政府警察局楠梓分局調查
      卷宗第4 頁），並於公共危險案件檢察官偵查中證述：「
      當天甲○○騎機車載我，我感覺到被擦撞後就倒地，2 分
      鐘後有一部廂型車停下，司機向我說他有看到撞我車，他
      去追追不到。」等語（台灣高雄地方法院檢察署88年度偵
      字第18322 號卷第35頁反面），又於過失傷害案件法院審
      理中證述：「事發當時我發覺我的腳踝部分有受到碰撞，
      然後人車就倒地，（該路段有一V 型的反光塊區○○○○
      ○路線？）該路段慢車道當時好像有施工的情形，在我們
      前面的機車都騎上快車道，所以我們一開始就準備要騎上
      快車道，並不是騎上慢車道才突然要橫向轉入快車道的，
      （你們騎上快車道後，經過的汽車與你們機車行進的間隙
      情形？）間隙還好，但有一點感覺有被汽車壓迫的感覺，
      （事發當時甲○○騎車的情況是否有不穩的情形？）一路
      上都很穩，所以會突然倒下我也覺得奇怪」等語（見上揭
      91年度交易字第732 號卷第47頁至第48頁）。綜上證言，
      雖因證人於車禍當時情緒驚慌及案發至今已歷5 年等因素
      ，所證述細節略有差異，然就遭紅色廂型車輛自後方推擠
      及擦過等情節，前後一致，且上訴人所有之ＶＥ-6267 號
      汽車，係客貨兩用自用小客車，並為紅色，有車籍作業系
      統集中查詢基本詳細資料可證（前揭警訊卷第5 頁），此
      外，亦有道路交通事故調查報告表可稽（前揭91年度交易
      字第732 號卷第40頁），均核與證人林宜慧證述情節相符
      ，上開證言，自屬可信。
    2.且依上訴人陳述：當日上訴人駕駛VＥ－6267號自用小客
  　　車行駛外側快車道，行經高楠加油站前，因從照後鏡看見
  　　上訴人所騎乘之機車搖晃不定，為免發生碰撞，旋將自用
  　　小客車偏左行駛至內側快車道，隨後即見上訴人之機車摔
  　　倒在地，上訴人見狀後，即於距離現場50公尺處下車觀看
      ，因見有人停車幫忙始離去等語，則依一般人之開車習慣
      ，駕駛者多係往前或左右觀看，以注意行車安全，除非欲
      變換車道、超越前車或其他必要情形，始有注視照後鏡之
      可能，上訴人辯稱：並未自後超越被上訴人，均保持在被
      上訴人所騎機車之左前方云云，惟上訴人竟一直注意觀看
      後照鏡之情形，對於後方所發生之情形均持續注意，即自
      上訴人機車從慢車道駛進快車道，然後又晃動、跌倒等情
      ，均知之甚詳，其後更停車觀看，顯與一般開車之常情不
      符，參以證人林宜慧之上揭證言，足認被上訴人騎乘機車
      駛入快車道，而與上訴人駕駛之ＶＥ-6267 行駛於同一車
      道上，上訴人駕駛ＶＥ-6267 汽車自後擦過上訴人之機車
      後，致上訴人失去平衡人車倒地等情為真，上訴人辯稱一
      直行駛於被上訴人機車前方等語，不足採信，而被上訴人
      於人車倒地後，因而受有頭部外傷併右額葉及左枕葉腦出
      血、腦挫傷及浮腫、胸部挫傷、顏面部多處撕裂傷挫傷等
      傷害，有診斷證明書四紙可證（台灣高雄地方法院檢察署
      89偵續字第124 號卷第8 至11頁），綜上，被上訴主張：
      上訴人自其左後方超車，擦過被上訴人機車，致其人車倒
      地，身體受有傷害等情，自屬可採。
    3.上訴人抗辯：被上訴人之機車原本就搖晃得很厲害，應係
      碰觸路面上反光板而跌倒云云。被上訴人則主張：因當時
      慢車道上在施工，其他機車都往快車道騎，被上訴人才會
      跟著騎到快車道，被上訴人是到反光板前就進入快車道，
      不可能撞到反光板等語。經查，上訴人所騎機車狀況十分
      良好，車身極新，此有照片附卷可證（見上揭91年度交易
      字第732 號卷第56頁），且依證人林宜慧之上述證言，被
      上訴人所騎乘之機車係在外車道接近內車道黃色分道線處
      被撞，證人林宜慧乘坐在後座，感覺有股力量由後方推擠
      機車，致使機車向右傾斜滑倒，於機車倒下後，有一部紅
      色廂型車自左後方行經被上訴人及證人林宜慧身旁等情觀
      之，上訴人駕駛之機車應係遭他車擦過後，始失去平衡而
      摔倒，並非無故滑倒。況證人即到現場處理事故之交通警
    　警員林清枝於過失傷害案件中證稱：「（該路段是否常有
      事故發生? 反光塊是否會造成影響）照我所處理的時段來
      說，並沒有這樣的事情。」等語（見上揭91年度交易字第
    　號732 號卷第36頁），上訴人復未提出證據證明被上訴人
      係碰觸路面反光板而自行跌倒，其上開辯詞，委無足取。
  　4.上訴人又抗辯：雙方之車輛並無新刮痕，應非上訴人撞擊
    　被上訴人而跌倒受傷云云，惟就上訴人之車輛相片觀之（
      上揭91年度交易字第732 號第56、57頁），廂型車前方架
      有保險桿，車身兩側亦有橡膠飾條，且上訴人之廂型車無
    　論在體積或重量等方面，皆遠大於被上訴人所騎乘之機車
      ，上訴人廂型車之保險桿部分或橡膠飾條部分輕微擦過被
      上訴人機車或證人林宜慧之腿部，均有可能造成被上訴人
      重心不穩而跌倒，而未於上訴人廂型車及被上訴人機車之
      車身上留下任何擦撞痕跡，自難以雙方之車輛均查無碰撞
      痕跡，即認定兩造未曾發生擦碰之事實。
    5.按汽車行駛時，駕駛人應注意車前狀況及兩車併行之間隔
    　，並隨時採取必要之安全措施；汽車超車時，應顯示左方
      向燈並於前車左側保持半公尺以上之間隔超過，行至安全
      距離後，再顯示右方向燈駛入原行路線。機器腳踏車行駛
      之車道，應依標誌或標線之規定行駛。道路交通安全規則
      第94條第3 項、第101 條第5 款、第93條第1 項、第99條
      第1 項分別定有明文。
    6.查上訴人駕車行經肇事地點，自應注意遵守上開規定，且
      無不能注意之情事，卻疏於注意，在未注意車前狀況及保
      持安全間隔之情形下超車，致擦過被上訴人機車致其人車
      倒地而受傷，上訴人有過失甚明，且被上訴人因而受有傷
      害，亦如前述，則被上訴人主張上訴人因過失不法侵害被
      上訴人之身體、健康等情，堪予認定。而被上訴人騎乘機
      器腳踏車，於高楠公路南往北行駛，該路段係四線道，肇
      事地點之高楠公路北上四線車道分隔島上，有機慢車靠右
      行駛之標誌，，此有現場照片及道路機通事故調查報告表
      可稽（上揭91年度交易字第732 號過失傷害卷第40頁），
      而被上訴人自承駕駛其機車行駛於快車道上，有上揭調查
      報告表可佐（上揭卷第40、41頁），足見被上訴人騎乘機
      車，超速行駛，且未依標誌靠分隔島右側車道行駛，而駛
      入快車道，致發生本件車禍，被上訴人對此車禍之發生，
      亦與有過失。被上訴人雖抗辯：因慢車道上有施工，被上
      訴人始行駛於快車道上云云，為上訴人否認，然以被上訴
      人於公共危險案件中陳述：「（法官問：道路事故調查表
      顯示你們的機車倒地之處是在快車道上，有何意見?）我
      不清楚，因大家都騎那裡，我就騎那裡」等語（台灣高雄
      地方法院90年度交訴字第13號第2 卷34頁），若被上訴人
      係因施工路障始駛入快車道，其經法官詢問原因，豈有不
      說明之理，且依上揭調查報告表及現場照片（上揭卷第40
      及52至56頁），均未見系爭路段慢車道上有施工，且被上
      訴人陳述：被上訴人曾要求警察機關去查慢車道有路障一
      事，但查無記錄，施工單位亦無記錄等語（本院卷第128
      頁），足見系爭慢車道上應無施工路障，被上訴人所辯，
      不足採信。雖證人林宜慧於過失傷害案件第一審法院審理
      時證述：該路段有一Ｖ型反光塊區○○○道當時好像有施
      工情形，因前面的機車都騎上快車道，所以被上訴人一開
      始就準備騎上快車道云云（上揭卷第47頁），然其於警訊
      及偵查中均未提即慢車道上有施工一事，且與事實不符，
      顯為事後附和被上訴人之說法，不足採信。
  　7.本院審酌上訴人駕車行經肇事地點，自應注意遵守上開規
　　　規定，且無不能注意之情事，卻疏於注意，在未注意車前
  　　狀況及保持安全間隔之情形下超車，擦過被上訴人機車致
    　其人車倒地而受傷，而被上訴人超速騎乘機車，未遵循交
      通標誌靠分隔島右側車道行駛，而行駛於快車道上，致發
      生本件車禍，亦與有過失，斟酌二者前述過失情形，爰認
      定被上訴人與上訴人就系爭車禍應負擔過失責任比均為百
      分之50為適當。
（二）被上訴人得請求賠償之金額為若干？
   1. 按因故意或過失，不法侵害他人之權利者，負損害賠償責
      任；不法侵害他人之身體或健康者，對於被害人因此喪失
      或減少勞動能力或增加生活上之需要時，應負損害賠償責
      任；不法侵害他人之身體、健康、名譽、自由、信用、隱
      私、貞操，或不法侵害其他人格法益而情節重大者，被害
      人雖非財產上之損害，亦得請求賠償相當之金額，民法第
      184 條第1 項前段、第193 條第1 項、第195 條第1 項前
      段分別定有明文。
   2. 本件上訴人就事故發生既有過失，並致被上訴人身體、健
      康受有損害，則被上訴人依據侵權行為之法律關係，請求
      上訴人賠償其損害，即屬有據。茲就被上訴人請求損害賠
      償之項目、金額及依法應予扣除之部分，分別審酌如下：
  　　(1)、醫療費用部分：
          被上訴人之醫療費用實際支出28206 元，為兩造不爭
          執，並有醫藥費用收據可稽（台灣高雄地方法院92年
          度交附字第73號卷第9 至24頁），經核其項目及費用
          ，均屬必要，且係扣除健保給付之自付額部分，被上
          訴人此部分之請求，為有理由。
      (2)、交通及住宿費用部分：
        　被上訴人主張因本件車禍傷害前往醫院看診，因其居
          通費用14017 元，且就診後無班機返家，支出住宿費
          用2700元，有立榮航空、遠東航空、復興航空之國內
          航線機票、住宿發票為證（上揭附民卷第25至32頁）
          經核均屬必要，被上訴人此部分之請求，為有理由。
    　(3)、非財產上損害賠償部分：
        　本件被上訴人騎乘機車遭上訴人駕車擦撞而倒地，致
          受有頭部外傷併右額葉及左枕葉腦出血、腦挫傷及浮
          腫、胸部挫傷、顏面部多處撕裂傷挫傷等傷害，迄今
          臉部尚有縫合疤痕及小腿有燙傷痕跡，有照片可稽（
          本院卷第119 頁），精神上自感痛苦，其請求上訴人
          賠償其精神慰撫金，洵屬有據。查被上訴人原就讀樹
          人醫專，因受傷而休學，無業，無財產，92年度有薪
          資一筆9400元；上訴人為大專結業，擔任汽車模具工
          作，有田地1 筆，投資3 筆，92年度有薪資75000 元
          、營利所得839137元，有兩造財產及所得之資料在卷
          可佐（原審卷第112 至116 頁）。本院斟酌兩造之身
          份、地位、經濟能力，及被上訴人受傷程度與所受精
          神痛苦等一切情狀，認被上訴人請求50萬元慰撫金，
          尚屬過高，應以30萬元為適當。被上訴人請求30萬元
          非財產上之損害賠償部分，為有理由。
    　(4)、綜上所述，被上訴人得向上訴人請求之金額為344923
          元（計算式:28206 ＋14017＋2700＋300000元等於
          344923元)。 又按損害之發生或擴大，被害人與有過
          失者，法院得減輕賠償金額，或免除之。民法第217
          條第1 項著有明文。本院斟酌被上訴人亦與有過失，
          應負百分之50過失責任，認應減輕上訴人之賠償金額
          為172462元（344923×50% 等於172462元（元以下4
          捨5 入））。
      (5)、依法應予扣除之金額：
        　按保險人依強制汽車責任保險法給付之保險金，視為
          加害人或被保險人損害賠償金額之一部分，加害人或
          保險人受賠償請求時得扣除之，強制汽車責任保險法
          第30條定有明文。查本件被上訴人已受領強制汽車責
          任保險金28106 元，此為兩造所不爭執，已如前述，
          此部份金額於上訴人受賠償請求時，自應予以扣除。
          則被上訴人得請求之金額為144356元（計算式：0000
          00－00000 等於144356) 。
五、綜上，被上訴人依侵權行為之法律關係，請求上訴人應給付
    之金額在144356元，及自起訴狀繕本送達上訴人之翌日即92
    年1 月7 日起至清償日止，按年息百分之5 計算之利息之範
    圍內，為有理由，應予准許，逾此範圍外之請求，則屬無據
    ，應予駁回。上開應准許部分，原審判命上訴人給付，並為
    假執行之宣告，核無違誤，上訴意旨，仍執陳詞，指摘原判
    決此部分不當，求予廢棄，為無理由，應駁回其上訴。原審
    就超過上開應准許部分，為上訴人敗訴之判決，並為假執行
    之宣告，自有未洽。上訴意旨就此部分指摘原判決不當，求
    予廢棄改判，為有理由，應予改判如主文第2 項所示。
六、結論：本件上訴，為一部有理由，一部無理由，依民事訴訟
    法第第450 條、第449 條第1 項、第79條，判決如主文。
中    華    民    國   94  年    1     月     31      日
                          民事第二庭
                              審判長法官  簡色嬌
                              法      官  謝靜雯
                              法      官  朱玲瑤
以上正本證明與原本無異。
不得上訴。
中    華    民    國   94  年    1     月     31      日
                              書  記  官  黃英彥
